【裁判字號】    94,勞簡上,2
【裁判日期】    950120
【裁判案由】    給付薪資
【裁判全文】
臺灣高雄地方法院民事判決             94年度勞簡上字第2號
上  訴  人  丙○○
被 上訴 人  甲○○○○○○○○○
            乙○○
當事人間請求給付薪資事件，上訴人對於民國93年12月22日及民
國94年10月21日本院93年度鳳勞簡字第9 號第一審判決及補充判
決提起上訴，本院於民國95年1 月6 日言詞辯論終結，判決如下
：
    主  文
原判決關於駁回上訴人後開第2 項之訴部分（即超過新臺幣肆萬
貳仟伍佰玖拾陸元部分），並該部分訴訟費用之裁判（除確定部
分外）廢棄。
被上訴人甲○○○○○○○○○應再給付上訴人新臺幣柒萬柒仟
玖佰肆拾柒元，及自民國93年7 月1 日起至清償日止，按週年利
率5%計算之利息。
其餘上訴及補充判決部分上訴均駁回。
第一審（除確定部分外）、第二審訴訟（含補充判決部分）費用
由被上訴人負擔1/3 ，餘由上訴人負擔。
    事實及理由
甲、程序方面：
一、按醫療法所稱醫療法人，係指由醫師設立之醫療機構；而醫
    療機構應置負責醫師一人，對其機構醫療業務，負督導責任
    ，私立醫療機構，並以其申請人為負責醫師，醫療法第4 條
    及第18條第1 項分別定有明文；而當事人依前開規定經主管
    機關核准擔任醫療機構開業執照之登記負責醫師，係指對外
    部關係而言，至於當事人間內部所成立之合夥內容，不受前
    開行政管制法規之影響，仍應自當事人實體間之法律關係，
    判斷渠等內部之私法關係（最高法院55年度台上字第548 號
    判決參照）。本件上訴人歷審主張僱傭契約之他造，均係杏
    安聯合診所，此觀諸其於原審繕具之起訴狀自明。上訴人據
    此基於該私立醫療機構之內部之組織，進而主張被上訴人間
    屬合夥關係，應就所積欠之薪資差額，連帶負清償責任。而
    被上訴人杏安聯合診所內部實體之法律關係，應依當事人之
    約定憑斷，已如前述；而李建志為該診所之實際負責人，復
    為兩造所不爭，故原審誤被上訴人杏安聯合診所之法定代理
    人係乙○○，尚有未洽，爰更正被上訴人為甲○○○○○○○○○（下稱被上訴人診所），合先敘明。
二、另法院之為判決，固須本於當事人之聲明，若當事人所為聲
    明僅為用語錯誤，法院本於其聲明之真意而予勝訴之判決，
    自得謂其所判決者係未經當事人聲明之事項，亦不發生訴之
    變更或追加之間題，最高法院38年穗上字第103 號判例參照
    。上訴人起訴及上訴所聲明法律主體之真意，均指被上訴人
    診所及被上訴人乙○○，故原審未究明其真意，逕援引上訴
    人起訴狀所載之錯誤形式，亦有未合，依同一之法理，本院
    依實際更正之主體為判決，亦應指明。
三、按訴狀送達後，原告不得將原訴變更或追加他訴，但請求之
    基礎事實同一，擴張應受判決事項之聲明者，不在此限，民
    事訴訟法第255 條第1 項第2 款、第3 款分別定有明文，並
    為同法第446 條第1 項但書所準用。本件上訴人於原審時聲
    明請求被上訴人應連帶給付新台幣（下同）449,000 元，嗣
    於不服原審對其所為之敗訴判決提起上訴後，於本院審理中
    基於同一僱傭契約之原因事實追加主張任職期間薪資差額及
    未為代繳綜合所得稅數額，並擴張聲明請求被上訴人應連帶
    給付475,675 元，揆諸前開法律意旨，應予准許。
乙、實體方面：
一、上訴人起訴主張：被上訴人診所實際由李建志受幕後金主所
    託經營，並委由被上訴人乙○○擔任負責醫師，李建志與乙○○間應屬民法之合夥關係。嗣伊與李建志所代表之被上訴
    人診所於民國93年1 月19日成立僱傭契約（下稱系爭契約）
    ，約定伊每週看診週一至週五早上08:30 ～12:30 、週一至
    週三下午14:30 ～18:00 、週四晚上18:30 ～21:30 共計九
    節，被上訴人診所應按月支付執照費新台幣（下同）80,0
    00元，於每月底轉帳給付；看診費每小時以1,000 元計算，
    每週九節共33,500元，每週五中午結帳；勞保、健保、膳食
    費用及按薪資額30 %所計算之個人綜合所得稅均由被上訴人
    診所支付；此外，並保障伊每月月薪為200, 000元。被上訴
    人診所於解約時應自動協助伊辦理離職，不得拖延，違約者
    應加給當月薪資。詎被上訴人診所自93年5 月份起即未按時
    給付薪資21,000元、按薪資30% 計算之綜合所得稅額28,000
    元、6 月份更積欠薪資200,000 元，且故意拖延不發給離職
    證明，故依系爭契約及合夥之法律關係，請求被上訴人連帶
    給付積欠之薪資及違約金共計427,000 元，及自民國93年7
    月1 日起至清償日止，按週年利率5%計算之利息等語。茲原
    審僅對伊所請求之42,596元為勝訴判決，故聲明對敗訴部分
    表示不服，另於上訴程序主張：原審依據被上訴人診所製作
    之附表計算診察費用金額係屬錯誤，且未依僱傭契約第9 條
    將所得稅額49,175元，及伊所支出之常年會費5,500 元計入
    ；再加上被上訴人診所確實累積至5 、6 月間短付薪資221,
    000 元，因此在其未按時給付薪資的情形下，伊自可解除契
    約，並依契約第15條請求被上訴人給付7 月份月薪200,000
    元，共計475,675 元，原審（含補充判決）僅判決被上訴人
    診所給付42,596元尚有未洽，故於上訴聲明：(一)原判決不利
    於上訴人部分廢棄(二)被上訴人李建志與杏安聯合診所應再連
    帶給付433,079 元，及自93年7 月1 日起至清償日止，按週
    年利率5%計算之利息。
    (三)被上訴人乙○○應連帶給付475,675 元，及自93年7 月1
    日起至清償日止，按週年利率5%計算之利息。
二、被上訴人等則以：
(一)、診所與上訴人薪資計算方式之約定，主要固如上訴人所述，
    惟勞保、健保、膳食費用依約均應由上訴人負擔；另因上訴
    人每節看診人數未達30人，則每小時看診費應以800 元計算
    ，依此計算方式則上訴人於1 月19日起至6 月21日上午止，
    共計應領薪資為905,424 元，但診所已支付上訴人薪資為92
    8,048 元，溢發22,624元之薪資，因此診所未給付93年5 月
    28日、6 月4 日、6 月11日、6 月18日當週看診之薪資，並
    無未按時給付上訴人薪資之情形。承上所述，診所並無任何
    違約之事實，且上訴人自93年6 月21日下午起無故曠職，診
    所一直不確定上訴人是否仍有意願繼續任職，因此未自動協
    助辦理離職手續，因此上訴人不得請求給付6 月份及7 月份
    未任職期間之薪資。
(二)、被上訴人乙○○係受被上訴人診所實際負責人李建志之僱用
    ，與上訴人同屬受僱醫師，擔任負責醫師係為診所得以合法
    登記為私立醫療機構之目的，實際上與李建志對於被上訴人
    診所經營之業務，並未成立合夥關係，上訴人依開業執照所
    登記之負責醫師，據此主張被上訴人乙○○為被上訴人診所
    之合夥人，顯有錯誤。為此聲明：上訴駁回。
四、兩造不爭執之事實：
(一)、上訴人與被上訴人診所於93年1 月19日訂立系爭契約，上訴
    人提供之勞務內容為每週看診週一至週五早上08:30 ～12:3
    0 、週一至週三下午14:30 ～18:00 、週四晚上18:30 ～21
    :30 共計九節，被上訴人診所則按月支付執照費80,000元，
    於每月底轉帳給付；看診費每小時以1,000 元計算，每週九
    節共33,500元，每週五中午結帳，若看診人數未達30人者，
    則每小時按800 元計算看診費，上訴人每週看診九節之保障
    月薪為200,000元。
(二)、上訴人之醫師入會費、常年會費、勞保、健保、膳食費用及
    30% 所得稅均由被上訴人診所負擔；此外，被上訴人診所於
    解約時應自動協助上訴人辦理離職，不得拖延，違約者應加
    給當月薪資。
(三)、被上訴人診所並未給付上訴人93年5 月28日、6 月4 日、6
    月11日、6 月18日、6 月25日之當週看診費，及同年6 月之
    執照費，但曾於同年5 月21日給付33,500元、同年6 月14日
    給付10,000元，總計被上訴人給付之薪資總額為928,048 元
    。
(四)、上訴人與李建志於93年6 月21日發生爭吵後離職，並於同年
    7 月6 日轉往長春診所任職。
四、兩造爭執要旨：
(一)、被上訴人乙○○與李建志對於被上訴人診所之經營，是否成
    立合夥契約？
(二)、上訴人之薪資計算方式為何？
(三)、被上訴人診所有無積欠上訴人薪資？
(四)、上訴人於93年6 月21日離職，能否依系爭契約請求被上訴人
    診所給付當月薪資。
五、茲分述本院之判斷如下：
(一)、被上訴人乙○○與李建志對於被上訴人診所之經營，是否成
    立合夥契約？
    經查，上訴人主張被上訴人乙○○與李建志間就杏安聯合診
    所業務之經營成立合夥契約，無非以卷附之醫療機構開業執
    照登記被上訴人乙○○為負責醫師為其論據，然當事人間為
    行政管理目的之外部關係與民事實體法間之內部關係，未可
    混為一談，已如前述，故上訴人之主張，尚難遽採。至於渠
    等間之內部關係為何，觀諸卷附之僱傭合約書所載：「1 、
    李建志（以下簡稱甲方）為公司負責人與乙○○（以下簡稱
    乙方）雙方同意對等互惠合作，並遵守誠信之精神與有關法
    令為之。」、「2 、醫療機構名稱杏安聯合診所」、「甲方
    借貸及債務均與乙方無關」「15、甲方提供診察場所供乙方
    執行看診醫療業務，並聘請乙方為診所負責醫師。執照費新
    台幣80,000元整；於每月底以現金或轉帳付費。上班看診費
    用每小時新台幣1,000 元‧‧‧‧‧‧」（詳本院卷第68頁
    ）；授權同意書載明：「杏安聯合診所人事管理及文書、行
    政作業流程經乙○○院長同意，授權由杏安聯合診所李建志
    副院長全權執行。包括用印、各類行政與對外、對內各級公
    文執行」（詳卷第70頁），足證被上訴人乙○○與李建志間
    係為配合主管機關行政管制法規之目的，始登記被上訴人乙○○為診所之負責人，實際渠等間之法律關係為僱傭契約，
    至為顯然。至於李建志雖與他人集資經營杏安聯合診所，惟
    兩造均自認診所係由李建志為出名營業人，依民法第704 條
    第1 項規定，李建志自得單獨以出名營業人之名義執行隱名
    合夥事務（包含與他人訂立僱傭契約及為訴訟行為）。故上
    訴人基於合夥之法律關係，請求被上訴人乙○○應與被上訴
    人診所連帶給付其薪資差額，自屬無據。
(二)、上訴人之薪資計算方式為何？
、上訴人給付薪資之內容，係按月計算給付上訴人每月執照費
    80,000元。至於看診費部分，則每週按前揭時段及時數上訴
    人提供九節之勞務，共33.5小時，每小時以1,000 元計算，
    每週之看診費33,500元，但若每節看診人數未達800 元者，
    看診費應按每小時800 元計算，足見上訴人之執照費係按月
    計算，而看診費是依實際看診時數及人數計算乙節，堪予認
    定。上訴人看診人數是否已達每節30人以上，則為首須究明
    之事實。準此，業據被上訴人診所提出門診費用統計分析表
    （下稱統計分析表）為證，上訴人雖否認其真正，惟上訴人
    對其每節看診人數亦未舉證已實其說，故其空言爭執統計分
    析表之形式及實質真實性，即難謂可採。觀諸被上訴人診所
    提出之全月申報資料查核表及統計分析表（詳卷第78頁至第
    10 0頁）按月平均計算結果，上訴人每節之平均看診人數均
    未逾30人，從而被上訴人診所抗辯依約上訴人之看診費每小
    時應按800 元計算，固屬有據。
、但查，上訴人於93年1 月19日起任職至同年6 月21日止（起
    始及最末週未滿一週者不計），每週看診均達9 節之事實，
    為兩造所不爭，被上訴人診所對上訴人提供每週看診9 節之
    勞務，依系爭契約應給付保障月薪200,000 元（含執照費）
    ，不受看診人數不足的影響至明。
(三)、被上訴人診所有無積欠上訴人薪資？
、薪資：上訴人之薪資結構及計算方式均如前述，故依此標準
    計算其應領薪資數額如下：
(1)、1 月份：上訴人自1 月19日起至1 月31日止，共任職13日，
    被上訴人診所應給付之執照費為33,548元（計算式為：80,0
    00×13/31 ＝33,548〈元以下四捨五入〉），看診費按實際
    時數18.5小時計算，本應給付18,500元（計算式為：18.5×
    1,00 0＝18500）， 惟上訴人因平均每節看診人數未達30人
    ，其看診費按保障月薪200,000 元比例計算為50,323 元 （
    計算式為：200,000 ×13/31 ＝50,323〈元以下四捨五入〉
    ），合計執照費及看診費為83,871元（計算式：33,548 ＋
    50,323＝83,871）。
(2)、2 月份：被上訴人診所應給付之執照費為80,000元，看診費
    按實際時數134 小時計算，本應給付134,000 元（計算式為
    ：134 ×1,000 ＝134,000）， 惟上訴人因平均每節看診人
    數未達30人，故其看診費按保障月薪200,000 元之計算依約
    應為120, 000元（計算式為：200,000 －80,000＝120,000
    ），合計執照費及看診費為200,000 元（計算式：80,000＋
    120,000 ＝200,000）。
(3)、3 月份：被上訴人診所應給付之執照費為80,000元，看診費
    按實際時數156.5 小時計算，本應給付156,500 元（計算式
    為：15 6.5×1,000 ＝156,500）， 惟上訴人因平均每節看
    診人數未達30人，故其看診費按保障月薪200,000 元之方式
    計算，應為120,000 元（計算式為：200,000 －80,000＝12
    0,000）， 合計執照費及看診費為200,000 元（計算式：80
    ,000 ＋120,000＝200,000）。
(4)、4 月份：被上訴人診所應給付之執照費為80,000元，看診費
    按實際時數145 小時計算，本應給付145,000 元（計算式為
    ：145 ×1,000 ＝145,000）， 惟上訴人因平均每節看診人
    數未達30人，故其看診費按保障月薪200,000 元之方式計算
    ，應為120 ,000 元 （計算式為：200,000 －80,000＝120,
    000）， 合計執照費及看診費為200,000 元（計算式80,000
    ＋120,000 ＝200,000）。
(5)、5 月份：被上訴人診所應給付之執照費為80,000元，看診費
    按實際時數141.5 小時計算，本應給付141,500 元（計算式
    為：141.5 ×1,000 ＝141,500）， 惟上訴人因平均每節看
    診人數未達30人，故其看診費按保障月薪200,000 元之方式
    計算，應為120,000 元（計算式為：200,000 －80,000＝12
    0,000）， 合計執照費及看診費為200,000 元（計算式：80
    , 000 ＋120,000 ＝200,000）。
(6)、6 月份：上訴人雖未任職滿足月即離職，但其離職係因被上
    訴人診所要約所致（其詳如后述），並非其主動提出，故薪
    資之計算方式，不因其任職未足月而有所不同。上訴人自6
    月1 日起至6 月21日止共21日，被上訴人診所應給付之執照
    費為56,000元（計算式為：80,000×21/30 ＝56,000），看
    診費按實際時數97小時計算，本應給付97,000元（計算式為
    ：97×1,000 ＝97,000），惟上訴人因平均每節看診人數未
    達30人，故其看診費按保障月薪200,000 元之方式比例計算
    ，應為84,000元（計算式為：120,000 ×21/30 ＝84,000）
    ，合計執照費及看診費為140,000 元（計算式為56,000＋84
    ,000 ＝140,000）。
(7)、據上，被上訴人應給付薪資為102,3871元（計算式為：83,8
    71＋200,000 ＋200,000 ＋200,000 ＋200,000 ＋140,000
    ＝1,023,871）。
、被上訴人診所應負擔之費用：
(1)、醫師入會費及常年會費：依系爭契約上訴人之醫師入會費及
    常年會費應由被上訴人診所支付，上訴人主張已代墊上開費
    用5,500 元，業據提出收據5 紙為證（詳卷第86頁至第89頁
    ），堪信為真實。上訴人繳納之前揭費用均係以1 年為期，
    而其任職於被上訴人診所處期間將近半年，故此部分費用，
    自應由被上訴人負擔1/2 較為公平，故依約被上訴人診所尚
    應給付上訴人2,750元（計算式為5,500×1/2 ＝2,750）。
(2)、綜合所得稅：上訴人診所於被上訴人處任職之薪資所得為92
    8,048 元，綜合所得稅率為13% ，換算其綜合所得稅為28,4
    24元（計算式為928,048 ×13% －25,900＝94,746〈元以下
    四捨五入〉），上訴人已將上開稅額繳納完畢等情，復有綜
    合所得稅結算申報書及財政部高雄市國稅局左營稽徵所財高
    國稅左綜所字第0940009406號函在卷可稽（詳本院卷第159
    頁至第162 頁），依約被上訴人應給付上訴人任職期間綜合
    所得稅30% ，則為28,424 元（計算式為：94,746 ×30% ＝
    28,424 〈元以下四捨五入〉）。
、應扣款項：
(1)、勞健保費用：依勞工保險條例第15條及全民健康保險法第27
    條規定，雇主與勞工就勞健保費用之負擔，本已定有分擔之
    比例，如當事人間無持別約定者，自當依法定之比例分擔之
    。惟依系爭契約，兩造對勞健保之費用之負擔已約定應由被
    上訴人診所負擔，故被上訴人診所於上訴人任職期間所支付
    之個人勞健保費用，自不得主張應自上訴人之薪資扣除至明
    ，從而其抗辯應依法律規定之分擔比例，自上訴人薪資扣除
    云云，與系爭契約未合，至為顯然。
(2)、膳食費：被上訴人診所辯稱膳食費2 月份為1,154 元、3 月
    份為1,305 元、4 月份為1,485 元、5 月份為1,470 元、6
    月份為1,040 元，共6,454 元之事實，業據證人呂湘涵於原
    審到庭證陳屬實（詳原審卷第81頁至第84頁），且核與上訴
    人陳稱每週約用膳3 、4 次之費用相當，堪信為真。依約被
    上訴人診所毋須負擔膳食費用，從而，被上訴人主張所代墊
    之上開費用應自上訴人之薪資中扣除，自有理由。
、據上所述，上訴人應領之薪資總額為1,048,591 元（計算式
    為：1,023,871 ＋2,750 ＋28,000－0000＝1,048591），扣
    減被上訴人給付予上訴人之薪資為928,048 元，尚積欠之差
    額為120,543 元（計算式為：1,048,591 －928,048 ＝120,
    543）。
(四)、上訴人於93年6 月21日離職，能否依系爭契約請求被上訴人
    診所給付當月薪資？
    經查，上訴人主張其離職係因與李建志發生爭吵後，在李建
    志要求下始離職之事實，雖據被上訴人診所否認，惟據在場
    證人洪惠娟及簡語淳結證稱：當天李建志與丙○○在看診處
    爭執有關薪資的問題，李建志後來叫丙○○出去，以後都不
    用來了，丙○○過一會才離開，那天以後就再也沒有看到丙○○來上班等語（詳見本院卷第53頁至第57頁準備程序筆錄
    ），核與上訴人陳稱：6 月21日那天李建志對我發火叫我離
    職，我才跟李建志說我不做了等語（詳見原審卷第72頁）；
    參以上訴人切結其已於93年6 月22日起，即未在被上訴人李
    建志所經營之杏安聯合診所任職之切結書（詳本院卷第204
    頁），及前述上訴人另於同年7 月6 日轉往長春診所任職之
    真意參互以觀，可見被上訴人李建志與上訴人係因薪資問題
    發生爭執，始合意終止勞動契約。準此系爭契約應自斯時終
    止之情，亦堪予認定。系爭契約既已終止，上訴人自不得再
    依已終止之系爭契約第15條所約定之內容，請求被上訴人給
    付當月薪資。申言之，本件被上訴人診所積欠上訴人薪資之
    原因，係雙方對於薪資之計算方式發生爭執，並非可歸責於
    被上訴人診所給付遲延所致，因此上訴人自不得依系爭契約
    第14條解除契約；而兩造合意終止契約，並非依系爭契約第
    15條所定提前於3 個月以書面告知之方式為之，而是以雙方
    意思表示一致的方式終止系爭契約，系爭契約既於93年6 月
    21日終止，因此上訴人自不得再依已終止之系爭契約請求被
    上訴人給付6 月21日以後至7 月份之薪資。
六、綜上所述，上訴人基於系爭僱傭契約之法律關係，本得請求
    被上訴人診所給付之薪資為120,543 元。而被上訴人診所所
    積欠之薪資至遲應於93年6 月21日上訴人提供勞務完畢時給
    付（參照民法第486 條第2 款規定），是以上訴人請求被上
    訴人診所除原審判決確定之金額42,596元外，再給付77,947
    元，及自93年7 月1 日起至清償日止，按週年利率5% 計 算
    之利息，為有理由，應予准許。逾此部分之請求，為無理由
    ，應予駁回。原審就上開應再給付之77,947元薪資，為上訴
    人敗訴之判決，尚有未洽，上訴意旨指摘原判決不當，求予
    廢棄改判，為有理由，爰由本院予以廢棄，並改判如主文第
    2 項所示。至上訴人請求被上訴人乙○○就上開數額應與被
    上訴人診所連帶給付，及不應准許之數額部分，原審為上訴
    人敗訴之判決，並無違誤，上訴意旨指摘原判決不當，求予
    廢棄，為無理由，應予駁回。
七、兩造其餘攻擊防禦方法，核與判決基礎不生影響，故未一一
    論駁，併此敘明。
八、據上論結，本件上訴一部為有理由，一部為無理由，依民事
    訴訟法第436 條之1 第3 項、第450 條、第449 條第1 項、
    第463條、第79 條 ，判決如主文。
中    華    民    國    95    年    1     月    20    日
                        勞工法庭審判長法  官  王伯文
                                      法  官  陳億芳
                                      法  官  李代昌
正本係照原本作成。
本判決不得上訴。
中    華    民    國    95    年    1     月    20    日
                                       書記官  林豐富


司法院資訊處製作；財團法人民間司法改革基金會備份。
